【裁判字號】    96,建簡上,7
【裁判日期】    970620
【裁判案由】    給付承攬報酬
【裁判全文】
臺灣臺中地方法院民事判決           96年度建簡上字第7號
上  訴  人
即反訴原告  中鹿營造股份有限公司
法定代理人  丙○○○
訴訟代理人  張格明律師
被上訴人
即反訴被告  周福即福工程行
訴訟代理人  許盟志律師
上列當事人間請求給付承攬報酬事件，上訴人對於民國96年7月
19日本院臺中簡易庭96年度中建簡字第3號第一審判決提起上訴
，本院於民國97年5月30日言詞辯論終結，判決如下：
    主    文
原判決廢棄。
被上訴人於第一審之訴及其假執行之聲請均駁回。
第一、二審訴訟費用由被上訴人負擔。
反訴原告之訴駁回。
反訴訴訟費用由反訴原告負擔。
    事實及理由
壹、兩造就本訴部分之爭執要旨如下：
  一被上訴人（即第一審原告）部分：
    (一)於原審起訴主張：兩造於民國95年2月間簽訂承攬契約，
      由被上訴人提供上訴人承作之台灣南北高速鐵路D250標烏
      日基地工程中為歸還部分租地2號門至1號門消波塊前相關
      營建廢棄物收集、廢棄混凝土塊及環境整理所須之機具，
      工作項目包括1號門及2號門洗車台混凝土打除清理作業、
      1號門及2號門停車場混凝土打除清理作業，及整地（洩水
      坡度）及壓實工作，並約定實做實算，含稅總價預定為新
      臺幣（下同）549,885元，嗣被上訴人完成工作，上訴人
      亦給付被上訴人538,020元（含稅）之報酬。其後被上訴
      人再依上訴人公司環境工程師即訴外人乙○○之指示，追
      加清理工區內至租地內營建廢棄物及土石方臨時堆置場內
      之土石塊，計機具點工費用90,930元，及清除上訴人欲歸
      還向高鐵局承租工地2號門及1號門間道路用地所有設施物
      、雜物並填平土地之機具點工費用分別為67,200元、102,
      375元，以上追加工程之承攬報酬合計為260,505元。詎被
      上訴人於完成工作而請求上訴人給付，竟遭拒絕，爰請求
      上訴人給付該承攬報酬，並聲明：1.上訴人應給付被上訴
      人260,505元，及自支付命令送達之翌日即95年10月28日
      起至清償日止按年息百分之五計算之利息；2.願供擔保，
      請准宣告假執行。而原審為被上訴人勝訴之判決，並依職
      權宣告假執行。
    (二)於本院聲明：1.上訴駁回；2.上訴費用由上訴人負擔。而
      其陳述除與原判決所載相同者茲予引用外，補稱：
      1.本件非屬統包契約。
      2.系爭工程款確係經上訴人之指示追加，不包含在原承攬
        合約範圍內，並由被上訴人施工完成。
      3.倘法院認為兩造並無追加工程之合意，則被上訴人既已
        依上訴人之承辦人指示而施作，上訴人自屬因無法律上
        之原因而受有利益，被上訴人自得追加依民法第179條
        規定請求上訴人返還相當於承攬報酬之不當得利，並請
        法院就承攬報酬、不當得利請求權擇一為被上訴人勝訴
        之判決。
  二上訴人（即第一審被告）部分：
    (一)於原審抗辯：被上訴人請求之系爭承攬報酬260,505元之
      工作項目，係包含於承攬契約即「訂購單」中項次3「整
      地（洩水坡度）及壓實（面積約為11,896平方公尺）」
      之工作範圍中，且觀諸訂購單說明3.付款辦法約定：「實
      做實算，每工項機具租金請款金額，不能超過預期金額。
      」可知系爭承攬契約並非單純實做實算，而係設有契約金
      額上限。今被上訴人就契約預期金額549,885元既已請款
      收取538,020元，被上訴人自不得對上訴人再為請求。又
      證人甲○○固然提出「PR-1860採購發包申請單」，惟系
      爭承攬契約係洗車台混凝土打除等工作，而「PR-1860採
      購發包申請單」則係申請發包打除後廢棄物之清除，二者
      係不同工種之工作，故「PR-1860採購發包申請單」之工
      作，非系爭承攬契約之追加工程，且該「PR-1860採購發
      包申請單」之工作，由上訴人發包予另一廠商即訴外人麒
      麟營造有限公司承作，與本件無涉。再者，證人乙○○僅
      負責提出採購申請單PR-1762予上訴人公司採購部門，再
      由上訴人公司採購部門與被上訴人議定後簽定「訂購單」
      ，惟其並不知「訂購單」說明3.約定「每工項機具租金請
      款金額不能超過預期金額」，是其證述顯不可採；又乙○
      ○雖然表示點工單是他簽的，但此僅能證明被上訴人之出
      工機具，而因該施作部分係包含於訂購單項次3「整地（
      洩水坡度）及壓實」之工作範圍中，且被上訴人請款已達
      契約預期金額，故上訴人不同意乙○○該部分之採購申請
      單PR-1901，亦不同意支付被上訴人該筆款項。退步而言
      ，縱認被上訴人之請求有理由，惟被上訴人就「1號門洗
      車台及停車場混凝土打除清理作業」迄今並未施作，卻已
      領取該部分之承攬報酬計181,944元，應返還予上訴人，
      上訴人主張以之與被上訴人之系爭承攬報酬債權相抵銷等
      語。
    (二)於本院聲明：1.原判決廢棄；2.被上訴人於第一審之訴駁
      回；3.第一、二審訴訟費用由被上訴人負擔。而其陳述除
      與原判決所載相同者茲予引用外，補稱：
      1.本件屬於總價承包，不得超過契約預定之金額。
      2.系爭追加項目，均為原採購契約之施作項目，自非有追
        加之情事。
      3.監工單位尚非得訂立契約而為追加施作。
      4.被上訴人已領取之承攬報酬而未施作部分，上訴人已解
        除契約，被上訴人自應負返還報酬之義務。
      5.本次合約金額之上限管制，係因被上訴人以往合作有浮
        報情形所致。
      6.退步言之，如上訴人應給付追加工程款，被上訴人主張
        不當得利，則上訴人責任亦僅為三分之一。
貳、兩造就反訴部分之爭執要旨如下：
  一反訴原告（即上訴人）主張：反訴被告（即被上訴人）就編
    號PO-0109訂購單項次1及項次2工程僅完成百分之四十，超
    過實際完成部分所受領之工程款181,944元（《103,320+199
    ,920 》×（1-0.4）=181,944）為不當得利或解除契約後之
    回復原狀，反訴被告應返還反訴原告。為此，提起本件反訴
    ，並聲明：1.反訴被告應給付反訴原告181,944元，及自反
    訴起訴狀繕本送達反訴被告之翌日（即96年8月23日）起至
    清償日止按週年利率百分之五計算之利息；2.反訴訴訟費用
    由反訴被告負擔。
  二反訴被告辯稱：反訴原告就系爭工程已給付反訴被告538,02
    0元，而依兩造簽訂之訂購單說明欄內記載實作實算，反訴
    被告每天施作項目均經現場監工人員於點工單上簽名，再據
    點工單向反訴原告請款，則反訴原告既已給付反訴被告上開
    工程款，足見反訴被告確已完成相應之工作，否則反訴原告
    依訂購單之約定斷無給付之理。並聲明：1.反訴原告之訴駁
    回；2.反訴訴訟費用由反訴原告負擔。
參、本件經兩造整理並協議簡化爭點如下：
  一不爭執事項：（本院採為判決之基礎）
    (一)兩造於95年2月間成立承攬契約，約定由被上訴人提供上
      訴人所承作（上訴人與訴外人中鼎工程股份有限公司、東
      元電機股份有限公司組成JV聯合辦公室，而由上訴人出名
      承攬）之台灣南北高速鐵路D250標烏日基地工程中為歸還
      部份租地2號門至1號門消波塊前相關營建廢棄物收集、廢
      棄混凝土塊及環境整理所需之機具，雙方並簽立訂購單（
      編號PO-0109），其項次1為「一號門及二號門洗車台混凝
      土打除清理作業，作業預計工作天為3天。詳附件A」，複
      價98,400元；項次2為「一號門及二號門停車場混凝土打
      除清理作業，作業預計工作天為5天。詳附件B」，複價19
      0,400元；項次3為「整地（洩水坡度）及壓實（面積約為
      11,896平方公尺），作業預計工作天為6天。詳附件C」，
      複價234,900元。該三項工程合計523,700元，含加值營業
      稅26,185元，總計549,885元。另其備註欄記載：「機具
      租金單價：挖土機（PC120）：6000元/天、挖土機（PC20
      0）：7000元/天、破土機（PC200）：12000元/天、20T卡
      車：6000元/天、板車：1800元/天」說明欄記載：「1.工
      程地點：……2.工程期限：依據甲方（指上訴人）指示。
      3.付款辦法：實做實算，每工項機具租金請款金額不能超
      過預期金額。乙方（指被上訴人）應於請款當月十五日前
      備妥以下文件申請當期估驗數量100%之工程價款，甲方得
      於次月二十五日給付乙方上述金額之即期支票。……a.乙
      方開立之統一發票。b.經甲乙雙方簽認之工程計價/結算
      單。c.甲方簽認之送貨單。4.乙方應負責機具維修及更換
      零件。5.依據乙方2006.2.11報價單辦理。」而被上訴人
      有於95年2月11日就該三項工程提出估價單各1件，並於估
      價單後附有工程範圍之照片。其項次1工程，依所附點工
      單，點工日期自95年4月2日至95年4月4日；項次2工程，
      依所附點工單，點工日期自95年4月6日至95年4月11日；
      項次3工程，依所附點工單，點工日期自95年3月31日至95
      年4月18日。
    (二)前開訂購單對應之採購發包申請單編號為PR-1762，該PR-
      1762申請單為上訴人所屬環保工程師乙○○於95年2月15
      日提出申請，其於申請單上記載：1.部份租地詳附件1，2
      號門至1號門消波塊前，擬於4/30.2006先行歸還，其相關
      作業規則如附件2。2.第一階段遷移動作請指派專人配合
      辦理（1-a、b、c），第二階段復原動作（2-a、b、c 、d
      、e）由環保辦理，報價如附件3，以點工實作實算，請如
      附件（是/否）裁示，以能如期還地。其所稱附件，為原
      審卷第22、23頁所示之「CCTJV復原計畫之一（部分）租
      地歸還作業規劃」。
    (三)上訴人就前開訂購單所示工程，已於95年4月間依被上訴
      人提出之點工單及統一發票給付被上訴人工程款538,020
      元（與約定工程款549,885元相差11,865元）。
    (四)訴外人丁○○於接任上訴人所屬環保工程師乙○○之業務
      後，於95年5月10日提出PR-1901採購發包申請單（依被上
      訴人主張，其工作內容及機具點工費為：追加清理工區內
      至租地內營建廢棄物及土石方臨時堆置場內之土石塊，計
      90,930元；清除上訴人欲歸還向高鐵局承租工地2號門及1
      號門間道路用地所有設施物、雜物，並填平土地，分別為
      67,200元、102,375元），其附件一計價單所附點工單，
      點工日期自95年3月23日至95年3月30日；附件二計價單所
      附點工單，點工日期自95年2月24日至95年3月22日；附件
      三計價單所附點工單，點工日期自95年4月10日至95年4月
      19日。
  二爭執之事項：
    (一)被上訴人依PR-1901採購發包申請單主張之追加工程，是
      否屬於兩造所簽立編號PO-0109訂購單其中項次3「整地（
      洩水坡度）及壓實（面積約為11,896平方公尺）」工程之
      一部分？
    (二)上訴人主張被上訴人就編號PO-0109訂購單項次1及項次2
      工程僅完成百分之四十，超過實際完成部分所受領之工程
      款181,944元（《103,320+199,920》×（1-0.4）=181,94
      4）為不當得利或解除契約後之回復原狀，被上訴人應返
      還上訴人，有無理由？
肆、得心證之理由：
  一被上訴人依PR-1901採購發包申請單主張之追加工程，是否
    屬於兩造所簽立編號PO-0109訂購單其中項次3「整地（洩水
    坡度）及壓實（面積約為11,896平方公尺）」工程之一部分
    ？說明如下：
    (一)兩造於95年2月間成立承攬契約，約定由被上訴人提供上
      訴人所承作（上訴人與訴外人中鼎工程股份有限公司、東
      元電機股份有限公司組成JV聯合辦公室，而由上訴人出名
      承攬）之台灣南北高速鐵路D250標烏日基地工程中為歸還
      部份租地2號門至1號門消波塊前相關營建廢棄物收集、廢
      棄混凝土塊及環境整理所需之機具，雙方並簽立訂購單（
      編號PO-0109），其項次1為「一號門及二號門洗車台混凝
      土打除清理作業，作業預計工作天為3天。詳附件A」，複
      價98,400元；項次2為「一號門及二號門停車場混凝土打
      除清理作業，作業預計工作天為5天。詳附件B」，複價19
      0,400元；項次3為「整地（洩水坡度）及壓實（面積約為
      11,896平方公尺），作業預計工作天為6天。詳附件C」，
      複價234,900元。該三項工程合計523,700元，含加值營業
      稅26,185元，總計549,885元。而兩造於簽訂編號PO-0109
      訂購單前，被上訴人即先於95年2月11日就該三項工程提
      出估價單各1件，並於各估價單後附有該項工程範圍之照
      片（不爭執事項(一)參照）；又前開訂購單對應之採購發包
      申請單編號為PR-1762，該PR-1762申請單為上訴人所屬環
      保工程師乙○○於95年2月15日提出申請（不爭執事項(二)
      參照）。準此可知，編號PO-0109訂購單上之該三項工程
      發包予被上訴人施作前，係先由被上訴人於95年2月11日
      至工程地點勘查拍照，據以評估各工項所需使用之機具及
      人力，並憑此出具估價單（日期均為2006年2月11日），
      再送交上訴人之承辦人審核。而上訴人之承辦人審閱該3
      紙估價單後，除將其上所列技術工、小工項目刪除外，其
      餘則同意被上訴人之估價；而被上訴人亦同意上訴人將技
      術工、小工項目刪除，此有該3紙估價單在卷可稽。前開3
      紙估價單經上訴人完成審核後，其業務承辦人乙○○即於
      95年2月15日提出編號PR-1762採購發包申請單，經上訴人
      內部逐級審核同意後，雙方即據以簽訂該編號PO-0109訂
      購單。
    (二)該編號PO-0109訂購單之說明欄第3.點約定：「付款辦法
      ：實做實算，每工項機具租金請款金額不能超過預期金額
      。」（不爭執事項(一)參照），參諸前述兩造於簽訂系爭契
      約前之勘查、估價及磋商過程，自應理解為該3工項均已
      設定最高請款金額，即項次1「一號門及二號門洗車台混
      凝土打除清理作業」為98,400元；項次2「一號門及二號
      門停車場混凝土打除清理作業」為190,400元；項次3「整
      地（洩水坡度）及壓實」為234,900元。亦即，被上訴人
      不論以多少機具完成系爭工程，其得請求工程款之上限僅
      為549,885元。蓋若非如此理解，則兩造於簽訂系爭契約
      前之勘查、估價及磋商即失其意義。質言之，前開付款約
      定若解釋為上訴人應依被上訴人提出之點工單核算工程款
      （即實作實算，無工程款上限），則上訴人當初逕將該工
      程發包予被上訴人施作即可，又何須於簽約前先由被上訴
      人進行工地勘查、估價，再由兩造磋商各工項之總價。顯
      然，兩造係經由前述勘查、估價及磋商之前置作業程序以
      預估工程款數額，而上訴人認為該工程總價可以接受，被
      上訴人亦認為該工程總價應屬合理，兩造始進而簽訂系爭
      契約。準此以解，上訴人抗辯前開付款辦法之約定，係指
      在合約金額範圍內為實作實算，以合約所定單價，依實際
      出工數量請款，若全部完工數量超過合約金額時，以合約
      金額為請款上限等語，應為可採。
    (三)上訴人就前開訂購單所示工程，已於95年4月間依被上訴
      人提出之點工單及統一發票給付被上訴人工程款538,020
      元（與約定工程款549,885元相差11,865元）（不爭執事
      項(三)參照）；而被上訴人於出具之點工單金額接近54萬元
      時，上訴人之承辦人即要其停工，故系爭工程項次1、2所
      示工項並未完成，業據被上訴人陳述明確。由此可知，兩
      造於系爭工程執行時，均未遵照前述契約意旨履行。亦即
      ，被上訴人並未依約完成全部工程，而上訴人於被上訴人
      出具之點工單金額接近54萬元時，即要求被上訴人停工，
      而未責令其須完成全部工程。
    (四)訴外人丁○○於接任上訴人所屬環保工程師乙○○之業務
      後，於95年5月10日提出PR-1901採購發包申請單（依被上
      訴人主張，其工作內容及機具點工費為：追加清理工區內
      至租地內營建廢棄物及土石方臨時堆置場內之土石塊，計
      90,930元；清除上訴人欲歸還向高鐵局承租工地2號門及1
      號門間道路用地所有設施物、雜物，並填平土地，分別為
      67,200元、102,375元）（不爭執事項(四)參照）。就此，
      證人即上訴人之工安單位經理丁○○證稱：PR-1762是環
      保工程師乙○○編列一筆復舊整地預算提出的發包申請單
      ，PR-1901是伊接了乙○○的業務後，發現被上訴人在工
      區內所施作的項目，乙○○沒有提出，所以伊才提出PR-1
      901採購發包申請單，另外有二項是高鐵租地復舊的部分
      ，在租地範圍清除地下結構物等費用。租地復原部分之土
      地下結構物要去復原才知道多深，因為地下結構物一定要
      排除才能完成洩水坡度的工程，但地下結構物沒有在PR-1
      762範圍內，是追加出來的部分（以上參見本院96年12月
      17日準備程序筆錄）；另證人即上訴人之環保工程師乙○
      ○證稱：丁○○所提到的原有廢棄民房基礎挖掘工項是業
      主台灣高鐵公司的人員要求做的，他們表示要將廢棄民房
      基礎整個挖掉才能洩水。當時沒有估到業主額外要求之廢
      棄民房基礎挖除部分，所以依被上訴人所提的估價無法完
      成訂購單上的三項工程。用來報銷PR-1762採購發包申請
      單的點工單，沒有區分且也無法區分是訂購單上的三項工
      程或業主額外要求的部分。被上訴人主張追加工程的點工
      單，並沒有特別註記是在挖除廢棄民房基礎部分，該部分
      是一間廢棄民房及一座土地公牌樓，無法估算所需工程款
      （以上參見97年3月17日準備程序筆錄）。準此可知，被
      上訴人於施作系爭工程之項次3「整地（洩水坡度）及壓
      實」工項時，發現工地有廢棄民房基礎，而因該廢棄民房
      基礎如未挖除即無法洩水，該工項無法完成，上訴人即應
      業主台灣高鐵公司要求，指示被上訴人須挖除該廢棄民房
      基礎。又該廢棄民房基礎於當初勘查工地時未能發現，故
      未在兩造預估工程範圍內。上訴人既然應業主台灣高鐵公
      司要求而指示被上訴人須挖除該廢棄民房基礎，而被上訴
      人亦已完成挖除，則此部分應屬追加工程，誠為明確。惟
      該追加工程無法估算所需工程款，丁○○於95年5月10日
      提出之PR-1901採購發包申請單所附之點工單，亦非全然
      是施作此項追加工程之點工單。從而該廢棄民房基礎挖除
      工程，雖屬PO-0109訂購單其中項次3「整地（洩水坡度）
      及壓實（面積約為11,896平方公尺）」工項之追加工程，
      但並非即是被上訴人依PR-1901採購發包申請單主張之追
      加工程。
  二上訴人主張被上訴人就編號PO-0109訂購單項次1及項次2工
    程僅完成百分之四十，超過實際完成部分所受領之工程款18
    1,944元（《103,320+199,920》×（1-0.4）=181,944）為
    不當得利或解除契約後之回復原狀，被上訴人應返還上訴人
    ，有無理由？說明如下：
    (一)被上訴人就編號PO-0109訂購單項次1及項次2工程部分並
      未施作完成，為被上訴人所自承，且有上訴人提出之工地
      現場照片在卷足憑。惟上訴人主張被上訴人就項次1及項
      次2工程僅完成百分之四十部分，為被上訴人所否認，其
      並陳稱已完成百分之九十，是因施作已到52萬多元，因快
      超過約定總額，上訴人就要伊停工等語。而上訴人就前開
      主張之事實則僅泛稱是以施工面積推算，大概完成百分之
      四十（參見本院97年4月18日言詞辯論筆錄），除外，即
      未再舉出事證以實其說，故所稱被上訴人就項次1及項次2
      工程僅完成百分之四十云云，非能盡信。從而上訴人主張
      被上訴人就超過實際完成部分所受領之工程款181,944元
      （《103,320+199,920》×（1-0.4）=181,944）為不當得
      利或解除契約後之回復原狀，即乏依據，亦非可盡採。
    (二)據上，上訴人雖未能證明被上訴人就項次1及項次2工程僅
      完成百分之四十，但被上訴人確實未完成該二項工程，則
      屬兩造不爭執之事實。而上訴人於未完成該二項工程（項
      次3之工程有完成）之情形下，受領幾近契約總價之工程
      款538,020元（與約定工程款549,885元相差11,865元），
      自應認為受有相當溢領工程款項之不當得利，誠屬灼明。
  三本件工程於實際執行時，或因上訴人之承辦人將系爭工程是
    總價承包誤認為以點工單實作實算，而於被上訴人提出之點
    工單數額接近契約總價時，即命被上訴人停工，因此造成被
    上訴人有應施作而未施作之情形（即系爭工程項次1、2未完
    成之部分）。惟被上訴人於簽訂系爭契約前即進行工地勘查
    及工程估價，其對該三項工程均已設定最高請款金額乙事，
    難謂無所知悉，上訴人之承辦人縱使將系爭工程以總價承包
    誤認為實作實算，被上訴人亦不得因此就應施作而未施作之
    情形免除其契約責任。又被上訴人於施作系爭工程之項次3
    「整地（洩水坡度）及壓實」工項時，發現工地有廢棄民房
    基礎，兩造因而追加該廢棄民房基礎挖除工程，已如前述。
    茲因PR-1762、PR-1901採購發包申請單所附點工單，根本無
    法區分是屬於系爭契約之三項工程或業主要求之追加工程，
    故無法精確計算出追加工程之工程款；另上訴人於未完成系
    爭工程項次1、2工程而受領幾近契約總價之工程款538,020
    元，其受有相當溢領工程款項之不當得利部分，亦無從精確
    算出其數額。本院審酌前述情事，並參諸被上訴人於施作本
    件工程當時，其為施作廢棄民房基礎挖除之追加工程，勢必
    排擠項次1、2工程之施作，故可認為該追加工程與未施作工
    程間存有互為替補關係。而因系爭工程是總價承包，被上訴
    人提出之點工單縱使超過契約總價，就超過部分，亦不得向
    上訴人請求給付，故PR-1762、PR-1901採購發包申請單所附
    點工單，就整體工程施作及工程款之給付關係而言，已非決
    定性之影響因素。茲被上訴人既然受領幾近契約總價之工程
    款538,020元，而其工程施作又有追加工程及未施作工程間
    之互為替補情形，故應可合理認為被上訴人於系爭工地所施
    作之工程內容，適該當於其所受領之538,020元工程款。準
    此而論，被上訴人主張之追加工程款，與上訴人主張之溢領
    工程款，其數額應屬相當。則上訴人主張以被上訴人溢領工
    程款之不當得利債權，與被上訴人之追加工程款債權相抵銷
    ，核屬正當（民法第334條第1項本文參照）。而兩造之各該
    債權經抵銷後，即均歸於消滅（民法第335條第1項參照）。
    上訴人對被上訴人溢領工程款之不當得利債權，既然因抵銷
    而全數消滅，則其提起反訴請求反訴被告（即被上訴人）返
    還超過實際完成部分所受領之工程款181,944元，即非有據
    。
  四綜上所述，被上訴人對上訴人之追加工程款債權，已因抵銷
    而消滅，故被上訴人請求上訴人給付260,505元，及自支付
    命令送達之翌日起至清償日止按年息百分之五計算之利息，
    暨聲請供擔保宣告假執行，即無理由，不應准許。而原審為
    被上訴人勝訴之判決，容有未洽，無可維持。上訴意旨指摘
    原判決不當，聲明廢棄改判，核屬正當，應由本院將原判決
    廢棄，改判如主文第二項所示。又反訴原告（即上訴人）對
    反訴被告（即被上訴人）溢領工程款之不當得利債權，亦已
    因抵銷而全數消滅，則其提起反訴請求反訴被告（即被上訴
    人）返還超過實際完成部分所受領之工程款181,944元，及
    自反訴起訴狀繕本送達之翌日起至清償日止按週年利率百分
    之五計算之利息，亦無理由，應予駁回。
  五本件事證已臻明確，兩造其餘攻擊防禦方法，核與判決結果
    不生影響，爰不逐一論述。
伍、結論：本件上訴為有理由，反訴原告之訴為無理由，依民事
    訴訟法第436條之1第3項、第450條、第78條，判決如主文。
中    華    民    國    97    年    6     月    20    日
                  民事第三庭  審判長法  官  林洲富
                                    法  官  謝慧敏
                                    法  官  游文科
正本證明與原本無異。
本判決不得上訴。
中    華    民    國    97    年    6     月    20    日
                                     書記官    謝坤冀


司法院資訊處製作；財團法人民間司法改革基金會備份。
